【裁判字號】    97,上,588
【裁判日期】    970924
【裁判案由】    返還不當得利
【裁判全文】
臺灣高等法院民事判決                   97年度上字第588號
上  訴  人  甲○○
訴訟代理人  范光柱律師
被  上訴人  聯茂電子股份有限公司
法定代理人  乙○○
訴訟代理人  顏光嵐律師
複  代理人  陳志偉律師
上列當事人間請求返還不當得利事件，上訴人對於中華民國97年
4 月16日臺灣桃園地方法院96年度訴字第2035號第一審判決提起
上訴，本院於97年9月10日言詞辯論終結，判決如下：
    主      文
上訴駁回。
第二審訴訟費用由上訴人負擔。
    事實及理由
壹、程序部分：
一、本件上訴人經本院合法通知，未於言詞辯論期日到場，經核
    無民事訴訟法第386 條各款所列情形，爰依被上訴人之聲請
    ，而為一造辯論判決，合先敘明。
二、被上訴人之法定代理人原為萬海威，嗣於本院訴訟程序進行
    中變更為乙○○，有該公司變更登記表為憑，其聲明承受訴
    訟，經核無不合，應予准許。
貳、實體部分：
一、被上訴人起訴主張：
  (一)緣上訴人原為被上訴人公司員工，前曾持有被上訴人公司員
    工分紅配股之股票共50張，計為50,000股，嗣因上訴人違反
    與被上訴人公司簽立之保密約定暨競業禁止條款，經被上訴
    人公司提起訴訟後，上訴人除賠償新台幣（下同）50,000元
    外，並同意將上開分紅配股之股票50張返還被上訴人，雙方
    並簽立道歉協議書在案。上訴人於民國（下同）93年10月19
    日將50張股票返還予被上訴人公司，並於過戶申請書出讓人
    欄蓋用原留印鑑，受讓人欄則為空白，由被上訴人擇期將之
    轉讓予被上訴人指定之受讓人，茲因被上訴人尚未將股票辦
    理轉讓，上訴人仍為股票之名義人，故被上訴人仍分別於94
    年9 月12日、95年8月13日及96年8月19日，於上訴人之集保
    帳戶中分別劃撥存入5,911股、5,102股、2,638股，合計13,
    651股之盈餘增資配股，上訴人並各於94年9 月30日、95年9
    月1 日及96年9月7日分別將之轉讓予他人。又被上訴人公司
    服務人員不察，錯將上訴人返還予被上訴人公司之上開50張
    股票內之其中30張（股票號碼分別為：86-ND-0000000～310
    14、91-ND-0000000～69720、86-ND-006514～6521、86-ND-
    006532～6533、89-ND-0000000～45740、86-ND-006522～65
    31），誤認為係上訴人前暫置於被上訴人公司集中保管之個
    人名下股票，於96年初將前開上訴人所交付50張股票中之30
    張股票寄給上訴人，被上訴人發現疏失後催請上訴人返還，
    未獲置理，嗣後發現上訴人已於96年1 月18日將上開股票轉
    讓他人。
  (二)上訴人既已明知其無持股，自不得再享有盈餘增資配股，詎
    上訴人卻將被上訴人誤撥入其集保帳戶之配股共計13,651股
    轉售圖利，而致被上訴人受有損害。又上訴人復將應為被上
    訴人所有而誤寄予其之30張股票轉售圖利，致被上訴人受有
    損害，綜上，上訴人無法律上原因而受領之股票共計43,651
    股，即3,000股加上配股13,651 股（下稱系爭股票），茲以
    起訴時即96年12月5 日被上訴人公司股票收盤價38.8元計算
    ，上訴人共受有1,693,659 元之利益，自應返還予被上訴人
    公司，退萬步言，縱令認定被上訴人依起訴當時被上訴人公
    司股票之收盤價作為計算不當得利之依據為不可採，然依民
    法第181 條之規定，上訴人亦應將其出賣系爭股票時所得之
    價金返還被上訴人甚明，職是，上訴人自應提出系爭股票之
    交易明細，俾利上訴人出售所得之價金，並返還被上訴人。
    若認定系爭股票為代替物，縱已出售亦可自股票市場購得返
    還，故被上訴人先位部分訴請上訴人返還價額為無理由，則
    被上訴人依民法第181 條之規定，亦得請求上訴人返還系爭
    股票。為此，爰依民法第179 條之法律關係，提起本件訴訟
    。
  (三)先位聲明：1.上訴人應給付被上訴人1,693,659 元，及自起
    訴狀繕本送達翌日起至清償日，按年利率5%計算之利息。2.
    願供擔保請准宣告假執行；備位聲明以：1.上訴人應給付被
    上訴人聯茂電子股份有限公司之股票43,651股。2.願供擔保
    請准宣告假執行。
二、上訴人則以：伊於96年1月3日收到被上訴人所寄之信件，內
    裝有被上訴人公司股票30張及寄還上訴人於93年10日19日返
    還股票50張時，所附其中30張之股票轉讓過戶申請書，並附
    有被上訴人公司財務處訴外人鄭雅玲96年1月2日具名之信函
    。可知該30張股票係被上訴人萬董事長贈與上訴人，被上訴
    人自不得以不當得利請求返還。又被上訴人所稱「錯誤寄交
    上訴人之30張股票」係發生於96年1月2日，被上訴人主張錯
    誤但未於一年內行使其撤銷權，已逾民法第90條規定之除斥
    期間，其撤銷權歸於消滅，該行為即成為確定有效的法律行
    為，而不得請求返還之。另被上訴人所提道歉協議書上，甲
    方甲○○部分，僅係由「甲方代理人詹秀珍」簽章，並未有
    上訴人親自簽章，況被上訴人亦未簽章，而該道歉協議書本
    身為和解，其並未附有上訴人出具之委任書，難謂合法，被
    上訴人對此自應舉證證明之。再者，股票為代替物，應隨時
    可自股票市場購得返還，被上訴人逕以96年12月5 日起訴時
    之收盤價請求價額之返還依法不合，縱被上訴人之請有理由
    ，亦應先請求返還股票，被上訴人未經舉證，依民法第182
    條第2項，請求難謂合法等語，資為抗辯。
三、原審判決上訴人應給付被上訴人聯茂電子股份有限公司之股
    票43,651股，駁回被上訴人其餘之訴。上訴人提起上訴，上
    訴聲明為：(一)原判決關於命上訴人應給付被上訴人聯茂電子
    股份有限公司之股票43,651股部分廢棄。(二)上開廢棄部分，
    被上訴人在第一審之訴及其假執行之聲請均駁回。被上訴人
    答辯聲明：上訴駁回。
四、按無法律上之原因而受利益，致他人受損害者，應返還其利
    益；雖有法律上之原因，而其後已不存在者，亦同。民法第
    179 條定有明文。次按當事人主張有利於己之事實者，就其
    事實有舉證之責任。民事訴訟法第277 條本文復有明文。被
    上訴人主張因伊之疏失將股票寄予上訴人，上訴人為不當得
    利，故被上訴人應就不當得利請求權之成立要件，亦即上訴
    人因被上訴人之給付而受有利益，上訴人之受益並無法律上
    原因負舉證責任。
  (一)上訴人於87年至91年間任職於被上訴人公司擔任研發部主任
    工程師及研發部副理。被上訴人以上訴人違反競業禁止義務
    對之提起損害賠償訴訟，經原法院以93年9月1日92年度訴字
    第701 號判決上訴人應將自被上訴人受領之50,000股股票背
    書轉讓後返還予被上訴人，上訴人乃於93年10月19日將其持
    有被上訴人公司50張股票返還予被上訴人公司，並於過戶申
    請書出讓人欄蓋用原留印鑑，受讓人欄則為空白（原審卷第
    62頁）。因被上訴人未將上開股票辦理轉讓，上訴人仍為股
    票名義人，被上訴人分別於94年9月12日、95年8月13日、96
    年8月19日劃撥存入5,911股、5,102股、2,638股之盈餘增資
    配股至上訴人之集保帳戶，有被上訴人公司股東異動資料表
    在卷可稽（原審卷第9 頁），為兩造不爭執之事實。兩造亦
    不爭執在被上訴人公司將上述股票過戶轉讓前，被上訴人公
    司財務處人員即訴外人鄭雅玲復於96年1月2日將上述50張股
    票中之30張股票暨其股票轉讓過戶申請書（股票號碼分別為
    ：86-ND-0000000～31014、91-ND-0000000～69720、86-ND-
    006514～6521、86-ND-006532～6533、89-ND-0000000～457
    40、86-ND-006522～6531）寄予上訴人（原審卷第62至63頁
    ），均可認為事實。
  (二)證人鄭雅玲證述略稱：伊是被上訴人公司財務處之員工，處
    理股務，工作內容大部分是在處理公司內部的股票事務，伊
    曾寄了股票給上訴人。董事長將股票交給伊時有說股票的名
    字是上訴人的，所以伊也沒有問原因就把股票寄給上訴人。
    後來發現錯誤時伊有去查詢以前的紀錄，發現當初這批股票
    的名字雖然是上訴人的，但是股票已經實際上不是上訴人的
    ，只是公司沒有去辦過戶手續。董事長後來問伊這批股票為
    何會寄給上訴人，伊稱以為是強制集保的股票，因公司當時
    要上櫃時，有一批股票必須要強制集保，但是名字還是股票
    持有人的，這些股票是可以分次領回，領回後是要發還給股
    票持有人，後來去查詢時，才發現強制集保的名單根本沒有
    上訴人的名字等語。被上訴人公司原法定代理人萬海威亦稱
    ：被上訴人曾經控告上訴人違反競業禁止義務，上訴人同意
    返還公司30張股票，當時公司準備要將上訴人返還的股票轉
    讓給表現優秀的幹部，所以上訴人的股票暫時鎖在保險箱中
    ，95年底公司上櫃滿4 年，有退一批股票給公司，退還的股
    票也鎖在保險箱中，在96年初的時候，伊就請鄭雅玲將配合
    集保的股票還給持股人，但是伊誤認上訴人的股票是集保的
    股票，所以也一併寄還，上訴人打電話感謝伊，伊稱這是配
    合集保的股票應該還給上訴人。嗣後伊以為這批股票已經轉
    給同仁，但是同仁沒有收到，經查詢鄭雅玲後才知道股票寄
    給了上訴人，事後才發現上訴人沒有配合集保，伊有請律師
    處理誤寄的問題等語。上開證人證言與被上訴人原法定代理
    人萬海威之陳述，核與91年12月17日臺灣證券集中保管股份
    有限公司有價證券保管證暨強制集保股票保管明細清單（集
    保二年）相符（原審卷第68至86頁）。足認被上訴人於94年
    9 月12日、95年8月13日、96年8月19日於上訴人之集保帳戶
    劃撥存入5,911股、5,102股、2,638 股之盈餘增資配股，並
    於96年初將前述50張股票中之30張寄予上訴人，係因誤認上
    訴人為配合集保之持股人所為。
  (三)綜上，被上訴人主張上訴人收受伊錯誤交寄30張股票及撥入
    集保帳戶之配股13,651股，係無法律上原因受有利益，致被
    上訴人受有損害，為有理由。
五、按給付，因清償債務而為給付，於給付時明知無給付之義務
    者，不得請求返還。民法第180 條第1項第3款定有明文。次
    按因清償債務而為給付，於給付時明知無給付之義務者，不
    得請求返還，固為民法第180條第3款所明定，惟該條款所謂
    明知無給付之義務，係指原無債務而直接及確定之故意認為
    有債務而為給付者而言。至於原無債務而誤以為有債務者，
    縱其誤認係出於過失或重大過失，亦非明知而非債清償，仍
    無該條款之適用（最高法院94年台上字第897 號判決意旨參
    照）。查被上訴人將30張股票寄予上訴人，並撥入配股至上
    訴人之集保帳戶，係誤認上訴人為該股票之持有人，詳前述
    ，並非「明知無給付義務而清償債務」之情形。是以，上訴
    人辯稱被上訴人為非債清償，不得請求返還，係非可採。
六、上訴人抗辯30張股票係被上訴人贈與，為被上訴人所否認。
    查被上訴人公司負責處理股務之鄭雅玲固於96年1月2日將30
    張股票寄給上訴人時附函稱「這30張聯茂股票，是萬董說要
    給您的」（原審卷第49頁），惟查，證人鄭雅玲證述伊受董
    事長交辦交寄股票，並未過問原因。故不能以鄭雅玲前開自
    行記述而認該30張股票係被上訴人贈與予上訴人。且查，被
    上訴人對上訴人提起損害賠償訴訟及背信之告訴，為兩造所
    不爭執，兩造間既有民、刑事訴訟案件糾紛，衡諸常情，被
    上訴人自無可能將上訴人應返還之股票再贈與之。上訴人抗
    辯被上訴人係贈與股票予伊，伊無不當得利云云，為不可採
    。
七、按意思表示之內容有錯誤，或表意人若知其事情即不為意思
    表示者，表意人得將其意思表示撤銷之。但以其錯誤或不知
    事情，非由表意人自己之過失者為限。前條撤銷權，自意思
    表示後，經過一年而消滅。民法第88條、第90條定有明文。
    查被上訴人錯誤交寄30張股票予上訴人，及因處理股務錯誤
    撥入配股上訴人至集保帳戶之行為，非具有表現內心意思內
    容之表示行為，而係行為人事實上動作發生一定效果之事實
    行為，而事實行為並無因錯誤得撤銷之。故上訴人辯稱被上
    訴人未於1 年內行使撤銷權，不得請求返還云云，為不可採
    。
八、按無法律上之原因而受利益，致他人受損害者，應返還其利
    益。不當得利之受領人，除返還其所受之利益外，如本於該
    利益更有所取得者，並應返還。但依其利益之性質或其他情
    形不能返還者，應償還其價額。民法第179條、第181條定有
    明文。查上訴人所受利益係被上訴人公司股票30張及其配股
    13,651股，被上訴人公司係上市公司（本院卷第53頁），依
    該股票之性質並非屬不能返還之情形，故上訴人應返還所受
    利益之原物即30張股票及更有所取得之配股13,651股，共計
    43,651股。從而，被上訴人請求上訴人返還被上訴人公司股
    票43,651股，為有理由，應予准許。
九、綜上所述，被上訴人本於不當得利之法律關係，請求上訴人
    給付被上訴人公司股票43,651股，為有理由，應予准許。是
    則原審判命上訴人如數給付，於法並無不合。上訴意旨指摘
    原判決不當，求予廢棄改判，為無理由，應予駁回。
十、本件事證已臻明確，兩造其餘攻擊防禦方法及未經援用之舉
    證，經審酌核與本件判決結果不生影響，不再逐一論述，附
    此敘明。
十一、據上論結，本件上訴為無理由，依民事訴訟法第463 條、
      第385條第1項、第449條第1項、第78條，判決如主文。
中    華    民    國    97    年    9     月    24    日
                    民事第二庭
                        審判長法  官  吳謙仁
                              法  官  蘇瑞華
                              法  官  李瓊蔭
正本係照原本作成。
如不服本判決，應於收受送達後20日內向本院提出上訴書狀，其
未表明上訴理由者，應於提出上訴後20日內向本院補提理由書狀
（均須按他造當事人之人數附繕本）上訴時應提出委任律師或具
有律師資格之人之委任狀；委任有律師資格者，另應附具律師資
格證書及釋明委任人與受任人有民事訴訟法第466條之1第1項但
書或第2項（詳附註）所定關係之釋明文書影本。
中    華    民    國    97    年    9     月    25    日
                              書記官  王才生
附註：
民事訴訟法第466條之1（第1項、第2項）：
對於第二審判決上訴，上訴人應委任律師為訴訟代理人。但上訴
人或其他法定代理人具有律師資格者，不在此限。
上訴人之配偶、三親等內之血親、二親等內之姻親，或上訴人為
法人、中央或地方機關時，其所屬專任人員具有律師資格並經法
院認為適當者，亦得為第三審訴訟代理人。


司法院資訊處製作；財團法人民間司法改革基金會備份。
